臺灣臺南地方法院民事判決　　　　　　 96年度簡上字第106號
上　訴　人　乙○○○保險股份有限公司
法定代理人　甲○○
訴訟代理人　己○○
被上訴人　　戊○○
　　　　　　丙○○○○○○
　　　　　　丁○○
上列當事人間請求給付承攬報酬事件，上訴人對於中華民國96年
5月7日臺灣臺南地方法院台南簡易庭95年度南簡字第2097號第一
審判決提起上訴，經本院於民國96年11月7日言詞辯論終結，判
決如下：
    主  文
上訴駁回。
第二審訴訟費用新台幣壹仟捌佰拾元由上訴人負擔。
    事實及理由
一、本件被上訴人丙○○○○○○經合法通知，未於言詞辯論期
    日到場，核無民事訴訟法第386條所列各款情形，爰依上訴
    人之聲請，由其一造辯論而為判決。
二、上訴人起訴及上訴意旨除與原判決記載相同者，茲引用之外
    ，補稱：
(一)按保險法第105條第1項規定由第三人訂立之死亡保險契約，
    未經被保險人書面同意，並約定保險金，其契約無效。所謂
    契約無效，為自始、確定、當然不發生效力，查原審被告陳
    得楠於92年3月21日違反上訴人公司業務品質評議管理辦法
    第4.5.4「遞送未親見或未取得要保人或被保險人親自簽名
    之保險文件」之規定，致上訴人陷於錯誤，以為該要保文件
    係被保險人親簽同意，而為核保發單並發放佣金予原審被告
    陳得楠，是上訴人因陳得楠不當行為造成損害，於陳得楠將
    無效保險契約佯裝為有效契約而上訴人誤發佣、獎金時業已
    成立，與嗣後上訴人因保戶申訴該保單無效而退還保費，實
    不相干。
(二)又系爭承攬契約附件三招攬規定第2章第18條規定「不論任
    何理由，倘公司終止任何保險契約並退還已繳保費時，承攬
    業務員應同時退還其自該保件已領取之業務報酬」，其中「
    並退還已繳保費」之文句，僅係附帶表明當保險契約無效、
    終止或撤銷時，保險公司依保險法第105條或民法相關規定
    應返還保費之效果而已，並非構成業務人員應返還已領取業
    務報酬之要件。
(三)被上訴人戊○○雖主張原審被告陳得楠所招攬第00000000號
    、第00000000號保單 (下簡稱系爭保險契約)確經被保險人
    何秉諭簽名。惟查，被保險人何秉諭早已聲明從未簽署或授
    權訂立系爭保險契約，否認要保及保單借款等相關行為，並
    立下書面切結，且系爭保單之招攬業代即原審被告陳得楠亦
    自承未親視被保險人親簽要保書，則戊○○在系爭保險契約
    招攬時並未在場，如何就上開事實與招攬人陳得楠及被保險
    人何秉諭為不同主張？況其亦無相關證據足以支持其主張，
    其主張顯係為脫免保證責任，不足採信。
(四)保證書第2點雖載有：「直系親屬及配偶不得為之。」然此
    乃基於債務人及其配偶、直系親屬關係密切，債信情形類似
    ，一同脫產可能性極高，上訴人公司為確保債權受清償，特
    設之限制，主要係在保證上訴人公司之債權，惟若以直系親
    屬任保證人，並簽立保證書，雖違反公司內部行政規定，只
    要上訴人公司未拒絕，該保證書仍合法生效，否則當時公司
    若認為無效，會將保證書還給戊○○，不會仍留在公司，故
    戊○○自應就陳得楠之債務負連帶之責。
(五)被上訴人3人既與上訴人公司簽有保證契約，依該保證契約
    ，被上訴人即應就陳得楠任職期間之不當行為致公司所受之
    損害負連帶責任。查陳得楠係於92年3月間向上訴人公司遞
    送非經被保險人簽名之要保書，致使上訴人公司陷於錯誤而
    於92年4月間發放佣金、獎金，上述行為係發生於陳得楠任
    職期間，且在被上訴人保證期間內 (分別為91年7月26日至
    94 年7月26日、91年8月5日至94年8月5日)，則被上訴人自
    應對上訴人負連帶清償之責。
(六)並聲明：原判決不利上訴人部分廢棄，被上訴人應連帶給付
    上訴人新台幣 (下同)113,673 元，及自95年8月11日起至清
    償日止，按年息百分之5計算之利息。
三、被上訴人丙○○○○○○經合法通知，既未到庭爭執，亦未
    提出書狀為任何主張或陳述。至被上訴人戊○○、丁○○部
    分除與原判決記載相同者，茲引用之外，補稱：
(一)被上訴人戊○○部分：
  1.系爭保險契約於上訴人未退費予要保人之前，要保人曾於92
    年間向上訴人公司申請保單借款成功，而保單借款約定書上
    即有被保險人之親筆簽名，可見這兩份保單是有效的，更何
    況要保人何文祥還繳納續期的保費，為何上訴人要於95年間
    將保費退還予要保人，再向陳得楠追討佣金？是否自己有行
    政缺失，又或是害怕財團本身之商譽受損？其所為顯失公平
    性、合法性。
  2.被上訴人於91年7月26日所填寫的保證書，當時上訴人因被
    上訴人戊○○為陳得楠之子，違反備註欄第2點保證人「直
    系親屬及配偶不得為之」之規定，因此才又於91年8月5日重
    新填寫，被上訴人戊○○所簽立之保證書為無效。
(二)被上訴人丁○○部分：
    因當時伊是戊○○的主管，與陳得楠沒有關係，陳得楠進公
    司時伊並不知道，是戊○○告訴她，他的父親要進公司，請
    她擔任保證人，因戊○○為伊之下屬，所以沒有拒絕，然本
    件保險契約關於被保險人何秉諭之簽名很奇怪，公司應查清
    楚，而她已於94年4月間離開上訴人公司，保證之期間亦已
    逾3年有效期間。
(三)被上訴人丁○○、戊○○並均聲明：請求駁回上訴。
四、上訴人與被上訴人丁○○、戊○○不爭執事項：
(一)原審被告陳得楠於91年8月1日起擔任上訴人所屬業務人員，
    負責保險招攬工作，訂有承攬契約，依承攬契約第5條第1項
    約定：「本契約之條款、相關附件各項約定或辦法均為本承
    攬契約之構成部分」，其附件三「承攬業務人員招攬行銷管
    理規章」第2章第18條規定：「不論任何理由，倘公司終止
    任何保險契約並退還已繳保費時，承攬業務人員應同時退還
    其自該保件已領取之業務報酬」。
(二)系爭保險契約因要保人以未經被保險人親自簽名為由，請求
    撤銷保險契約，經上訴人退還所有保費予保戶，而原審被告
    陳得楠自上開保件領取之業務報酬計113,673元。
(三)被上訴人3人與上訴人間簽有員工保證書，載有渠等就原審
    被告陳得楠對上訴人公司所造成之損害，願負連帶保證責任
    。
(四)要保人何文祥曾以系爭保險單中第00000000號保單於93年7
    月9日向上訴人質押借款400,000元，並經上訴人核對要保單
    上簽名相符後准予借款。
五、上訴人起訴主張原審被告陳得楠為被上訴人公司所屬業務人
    員，負責保險招攬工作，兩造訂有承攬契約書，並依該契約
    附件規定不論任何理由，倘上訴人公司終止任何保險契約並
    退還已繳保費時，承攬業務人員應同時退還其自該保件已領
    取之業務報酬，系爭保險單因要保人何文祥及被保險人何秉
    諭於95年4月26日聲明保險契約並非經被保險人親自簽名，
    亦未經被保險人事先授權或事後承認，違反保險法第105 條
    之規定而無效，上訴人因此於95年5月24日退還所有保費予
    要保人，原審被告陳得楠因上開保險契約所受領之承攬報酬
    113,673元，依前揭承攬契約規定自應返還 (原審此部分判
    決被告陳得楠敗訴，因其未上訴而告確定)，嗣上訴人以存
    證信函通知陳得楠返還前開款項，惟其迄今仍拒不給付，而
    被上訴人為其保證人，自應負連帶返還之責等情，固據上訴
    人於原審提出承攬契約書、承攬業務人員招攬行銷管理規章
    、存證信函、要保書、支票簽收單、業務津貼明細表、聲明
    書各1份、員工保證書2份為證。惟被上訴人戊○○、丁○○
    則以前揭情詞置辯。故本件兩造之爭點，實為被上訴人戊○○所簽署之員工保證書是否有效，是否因此負連帶保證責任
    ？若有效，其與被上訴人丁○○所負之保證責任，於保證責
    任發生時，是否已逾3年之有效期間？茲分述本院得心證之
    理由如下：
(一)被上訴人戊○○簽署員工保證書是否與上訴人公司間成立保
    證契約：
  1.上訴人主張被上訴人戊○○曾於91年7月26日簽立員工保證
    書，擔任原審被告陳得楠之人事保證人，對原審被告陳得楠
    於服務於上訴人公司期間，如有任何違反法令或公司規章之
    情事或其他侵害公司或第三人之行為，至上訴人公司受有損
    害或損失時，應負連帶保證責任等情，固據於原審提出被上
    訴人戊○○所簽訂之員工保證書1紙附卷為據。
  2.然依上訴人所提出之上開員工保證書備註欄2.關於保證人規
    定已載明：《直系親屬及配偶不得為之》，上訴人亦自承此
    乃基於債務人及其配偶、直系親屬關係密切，債信情形類似
    ，一同脫產可能性極高，上訴人公司為確保債權受清償，特
    設之限制，主要係在保證上訴人公司之債權等語屬實，顯見
    上訴人公司係禁止新進員工之直系親屬擔任員工之人事保證
    人乙節，實堪認定。而被上訴人戊○○為原審被告陳得楠之
    子，2人有直系血親之關係等情，亦有被上訴人戊○○之戶
    籍謄本附卷可稽 (見原審卷第45頁)，應已違反上訴人公司
    禁止直系親屬擔任員工人事保證人之規定。
  3.又依上訴人提出之上開2份員工保證書所示，被上訴人戊○○與另一保證人即被上訴人丙○○○○○○先於91年7月26
    日簽署員工保證書，承諾擔任陳得楠之人事保證人後，旋即
    於同年8月5日被上訴人丙○○○○○○，復與另一被上訴人
    丁○○又簽署員工保證書，亦是擔任陳得楠之人事保證人，
    2份保證書先後簽訂之時間接近，而其中被上訴人丙○○○○○○於2份保證書上均簽名擔任原審被告陳得楠之人事保
    證人，再參酌上述被上訴人戊○○為原審被告陳得楠之子，
    2人有直系血親之關係，違反上訴人公司禁止直系親屬擔任
    員工人事保證人之規定乙節，應堪認係因被上訴人戊○○所
    簽署之員工保證書，不符上訴人公司關於《直系親屬及配偶
    不得為之》之規定，始又令陳得楠重新覓得被上訴人丁○○
    為保證人，並與被上訴人丙○○○○○○再簽署第2份員工
    保證書。
  4.雖上訴人辯稱再簽署第2份員工保證書係因公司考量陳得楠
    與戊○○是父子，可能會有脫產行為所以才會再找第2個人
    加入，並簽署第2份保證書云云。然參考上開員工保證書之
    設計，其本文關於具保證人(一)__、(二)__之空白處為二，保證
    人簽章欄與資料、對保欄，均僅列保證人(一)、(二)，其備註處
    關於保證人之規定亦載有：《直屬業務主管為當然保證人之
    一，另一保證人不得為本公司員工》，再參考上訴人自承被
    上訴人丙○○○○○○不是公司員工，為外部保證人，被上
    訴人丁○○及戊○○當時是公司員工，屬內部保證人等語(
    見本院卷第54頁)，復參酌被上訴人丁○○陳稱係被上訴人
    戊○○找她擔任陳得楠之保證人，而伊當時為戊○○之直屬
    主管等語，堪認上訴人公司關於保證人之規定，係以被保證
    人即員工，應覓妥保證人2名，且其中一名應為上訴人公司
    員工，另一名不得為公司員工，並因被上訴人戊○○與陳得
    楠之父子關係，不符合上訴人公司規定，基於上訴人公司要
    求，被上訴人戊○○始代原審被告陳得楠商得被上訴人丁○○之同意，請當時同屬上訴人公司員工之被上訴人丁○○取
    代戊○○之地位，擔任陳得楠之內部保證人。蓋若上訴人認
    為當時被上訴人戊○○得擔任陳得楠之人事保證人，則其已
    符合公司規定，即被上訴人戊○○、丙○○○○○○於簽署
    第1份員工保證書時，已符合保證人為2名，其一為公司內部
    員工 (內部保證人)，一名非公司員工 (外部保證人)之規定
    ，殊無理由再要求原審被告陳得楠應覓妥第3名保證人，且
    此名保證人即被上訴人丁○○當時恰為被上訴人戊○○之直
    屬主管，符合上訴人公司所謂內部保證人身分，足以取代被
    上訴人戊○○之保證人地位之理，更何況若純係為增加保證
    人而為，僅須於第1份員工保證書上再增列1名保證人，或再
    令被上訴人丁○○獨自於第2份員工保證書上簽名即可，何
    須令已於第1份員工保證書上簽名之被上訴人丙○○○○○○，要求其再於第2份員工保證書上亦為簽署之舉，所辯實
    不符常理，不足採信。
  5.綜上各情，被上訴人戊○○簽署第1份保證書後，應係上訴
    人公司認其不符合公司關於保證人規定，始又要求陳得楠另
    覓於上訴人公司內任職之內部保證人，始有被上訴人丁○○
    、丙○○○○○○隨即又於第2份員工保證書上簽名之舉，
    被上訴人戊○○所辯應屬真實。上訴人公司既認為被上訴人
    戊○○擔任陳得楠之保證人不符規定，令陳得楠另覓被上訴
    人丁○○為保證人，其顯不同意被上訴人戊○○擔任陳得楠
    人事保證人，則關於人事保證契約雙方意思表示並未一致，
    兩造關於此部分之保證契約應未成立，則上訴人依人事保證
    契約，請求被上訴人戊○○負連帶保證責任，即屬無據。
(二)被上訴人丁○○、丙○○○○○○之人事保證契約，期間是
    否已逾3年而失效：
  1.按稱人事保證者，謂當事人約定，一方於他方之受僱人將來
    因職務上之行為而應對他方為損害賠償時，由其代負賠償責
    任之契約；人事保證約定之期間，不得逾3年。逾3年者，縮
    短為3年；前項期間，當事人得更新之；人事保證未定期間
    者，自成立之日起有效期間為3年，民法第756條之1第1項、
    第756條之3定有明文。
  2.經查，被上訴人丙○○○○○○、丁○○係於91年8月5日簽
    署員工保證書 (其中被上訴人丙○○○○○○雖曾於91年7
    月26日簽署員工保證書，然因其中被上訴人戊○○部分違反
    上訴人公司規定，而又於同年8月5日再簽署第2份員工保證
    書，解釋上應認為第1份保證書簽署時，因被上訴人戊○○
    違反規定之關係，被上訴人丙○○○○○○部分上訴人公司
    同時亦未與之成立保證契約，而應以其於第2份保證書簽署
    時，始成立保證契約)，保證原審被告陳得楠在上訴人公司
    服務期間恪遵政府法令及上訴人公司之各種規章，如有任何
    違背之情事或其他侵害公司或第三人之行為，致使上訴人公
    司蒙受損害或損失時，保證人願負連帶保證責任，核其性質
    為未定期間之人事保證契約甚明。依上揭民法第756條之3之
    規定，上開人事保證契約之有效期間為自契約成立之日起算
    3年，則系爭保證契約之有效期間應至94年8月5日為止。
  3.又本件上訴人請求被上訴人丙○○○○○○、丁○○應負連
    帶保證責任者，係原審被告陳得楠未依公司規定返還佣金之
    損害 (見本院卷第76頁)。然系爭保險契約之要保人何文祥
    係於92年3月21日與上訴人簽訂保險契約，有系爭保險契約
    書附卷可稽 (見原審卷第14頁)，嗣後提出聲明書(於95年4
    月26日經我國駐溫哥華台北經濟文化辦事處認證，見原審卷
    第75頁)聲明該保險契約未經被保險人親自簽名，亦未經被
    保險人事先授權或事後承認，上訴人因此於95年5月24日將
    保費退還予要保人等情，亦有上訴人於原審提出之陳得楠案
    保單及佣金明細、保費退還予要保人之簽署憑證可憑 ( 見
    原審卷第13、17頁)。上訴人因此依據原審被告陳得楠與上
    訴人簽訂之系爭承攬契約附件招攬規章第二章第18條之約定
    ，於終止與保戶之保險契約並退還已繳保費時，得向承攬業
    務之受雇人請求退還其自該保件已領取之業務報酬之權利，
    請求招攬系爭保險契約之受雇人即原審被告陳得楠將所領得
    之業務報酬返還上訴人，則自係於原審被告陳得楠受通知而
    拒絕返還因系爭保險契約所領取之佣、獎金時，上訴人公司
    始有受損害可言，此時，被上訴人丙○○○○○○、丁○○
    亦始有依人事保證契約之約定負連帶賠償之責。
  4.而上訴人又自承係於95年8月4日始以台北逸仙郵局 (80支)
    存證信函第122 0號之書面 (附於本院95年度促字第53383號
    支付命令卷內)向原審被告陳得楠請求返還佣、獎金等情屬
    實，此外，上訴人並未能提出在此之前已向原審被告陳得楠
    請求返還佣、獎金而未返還之情，則自91年8月5日起至95年
    8月4日損害發生時止，該人事保證契約之期間顯已逾3年，
    揆之前揭民法第756條之1第1項、第756條之3規定，上訴人
    與被上訴人丙○○○○○○、丁○○間之人事保證契約顯已
    因逾時效期間而失其效力。縱認本件受雇人即被告陳得楠之
    賠償事故係發生於95年5月24日上訴人將保費退還與要保人
    之時，此時被上訴人丙○○○○○○、丁○○與上訴人間之
    人事保證契約亦已逾3年之有效期間而失效，被上訴人丙○○○○○○、丁○○對於原審被告陳得楠因系爭保險契約應
    退還佣、獎金而不退還致造成上訴人公司之損害，自不負連
    帶保證之責。
  5.雖上訴人主張其因陳得楠不當行為造成損害，於陳得楠將無
    效保險契約佯裝為有效契約而上訴人誤發佣、獎金時業已成
    立云云，然本件上訴人係主張被上訴人所負擔之保證責任，
    係原審被告陳得楠應退還佣、獎金而未返還之損害，已如前
    述。而上訴人與原審被告陳得楠所約定之承攬契約附件三招
    攬規定第2章第18條亦規定「不論任何理由，倘公司終止任
    何保險契約並退還已繳保費時，承攬業務員應同時退還其自
    該保件已領取之業務報酬」，換言之，原審被告陳得楠返還
    已領取佣、獎金之義務，並非如上訴人所述於其將無效保險
    契約佯裝為有效契約而使上訴人誤發佣、獎金時即已成立，
    而應係於上訴人公司因故退還保戶已繳之保費時始發生，並
    因陳得楠受返還之請求而拒不返還時，始有受因陳得楠不返
    還已領取之佣、獎金之損害可言，而被上訴人丙○○○○○○、丁○○基於人事保證契約，亦始有對此損害負連帶賠償
    之責。上訴人自作解釋，主張上訴人公司於誤發佣、獎金予
    陳得楠時損害已造成，關於承攬契約所定退還保費之規定，
    僅係約明效果而已，並非構成業務人員應返還已領取業務報
    酬之要件云云，尚不足憑採。
  6.從而，上訴人依人事證契約請求被告戊○○、丙○○○○○○、丁○○，就原審被告陳得楠應返還已領取之佣、獎金11
    3,673元，負連帶給付之責，並無理由。
六、綜上所述，上訴人既與被上訴人戊○○間無人事保證契約成
    立之合意，則其依人事保證契約，請求被上訴人戊○○負連
    帶賠償責任，即屬無據。又被上訴人丙○○○○○○、丁○○於91年8月5日簽署員工保證書，擔任原審被告陳得楠之人
    事保證人，迄上訴人於95年8月4日向原審被告陳得楠請求返
    還因系爭保險契約所領取之佣、獎金，因陳得楠拒絕返還而
    使上訴人公司受有損害時止，渠等之人事保證契約顯已逾法
    定3年之期間而失其效力，縱認本件受雇人即被告陳得楠之
    賠償事故係發生於95年5月24日上訴人將保費退還與要保人
    之時，此時被上訴人丙○○○○○○、丁○○與上訴人間之
    人事保證契約亦已逾3年之有效期間而失效。從而，上訴人
    本於人事保證契約之法律關係，請求被上訴人等人應與原審
    被告陳得楠連帶給付佣、獎金113,673元，及自95年8月11日
    起至清償日止，按年息百分之5計算之利息，自屬無據，不
    應准許，其假執行之聲請，失所附麗，應併予駁回。原審為
    上訴人此部分敗訴之判決並駁回其此部分假執行之聲請 (至
    原審就被告陳得楠部分為上訴人勝訴之判決，因陳得楠未於
    法定期間上訴，已告確定)，並無不合，上訴意旨指摘原審
    此部分判決不當求予廢棄改判，為無理由，應駁回其上訴。
七、另法院為終局判決時，原則上應依職權為訴訟費用之裁判，
    民事訴訟法第87條第1項定有明文，參酌同法第91條第1項規
    定法院未於訴訟費用之裁判確定其費用額者，例外第一審受
    訴法院於該裁判有執行力後，始依聲請以裁定確定之之立法
    意旨，本院自得於本件判決時，一併確定兩造應負擔之訴訟
    費用額。查本件上訴人於原審起訴之訴訟標的金額核定為11
    3,673元，其應徵之第二審裁判費用為1,830元，此外，本件
    並無其他訴訟費用之支出，故本件之第二審訴訟費用額確定
    為1,830元，應由敗訴之上訴人負擔。
八、又本件判決結果已臻明確，兩造關於系爭保險契約上訴人同
    意終止，並退還保費之舉，是否有理、合法之攻擊、防禦並
    舉證方法，因對判決結果並無影響，爰不再詳為論述，併此
    敘明。
九、據上論結，本件上訴為無理由，依民事訴訟法第436條之1第
    3項、第449條第1項、第78條、第87條第1項，判決如主文。
中　　華　　民　　國　　96　　年　　11　　月　　21　　日
                  民事第一庭  審判長法官　翁金緞
                                    法官　田幸艷
                                    法官　高榮宏
以上正本證明與原本無異。
本判決不得再上訴。
中　　華　　民　　國　　96　　年　　11　　月　　21　　日
                              書  記  官　陳淑芬
